臺灣高雄地方法院民事判決　　　　　　 100年度訴字第1899號
原　　　告　黃淑敏
訴訟代理人　涂智翔
被　　　告　陳彥珊
兼訴訟代理　蔣美蘭
人　　　　　　　　　　　5號1.
上列當事人間刑事附帶民事訴訟請求侵權行為損害賠償事件，經
本院刑事庭裁定移送審理（98年度附民字第428 號），本院於民
國100年12月22日言詞辯論終結，判決如下：
  主  文
被告蔣美蘭應給付原告新臺幣貳佰拾貳萬陸仟壹佰伍拾壹元，
及自民國一百年十月二十五日起至清償日止，按週年利率百分之
五計算之利息。
原告其餘之訴駁回。
本判決第一項於原告以新臺幣柒拾柒萬陸仟元為被告蔣美蘭供擔
保後，得假執行。
原告其餘假執行之聲請駁回。
    事實及理由
一、原告起訴主張：伊於民國93年8 月間參與被告蔣美蘭擔任會
    首之合會（即民間互助會），期間從未得標，至96年12月5
    日得尾會，惟被告蔣美蘭於96年10月、11月間已知其所召集
    之合會資金週轉不靈，且冒用合會會員林珊瑚名義得標，為
    免東窗事發及填補資金缺口，非但未於96年12月5 日伊標得
    末會後給付伊尾會合會金新臺幣（下同）128 萬元，竟基於
    不法故意於96年12月10日向伊佯稱其胞弟欲於大陸地區投資
    做生意，需600 萬元之財力證明，3 個月內財力證明下來即
    可歸還款項云云，向伊借貸，致伊陷於錯誤而同意將原應收
    取之尾會合會金128 萬元轉為貸予被告蔣美蘭，並另匯款12
    0 萬元至被告蔣美蘭開設之臺灣土地銀行鳳山分行帳戶內，
    被告蔣美蘭因此受有248 萬元（下稱系爭款項）之利益。嗣
    兩造於97年4 月12日協議以陳彥珊為保證人，同時簽立借據
    、本票2 張以擔保上開120 萬元借款，並約定每月利息1 分
    即12,000元。而原告在前開合會期間，其中10個月之會款均
    當面交予被告陳彥珊與蔣美蘭，其餘30個月之會款則匯入陳
    彥珊之郵局帳戶內，因此，陳彥珊應負連帶損害賠償責任。
    惟經伊屢催未果，致伊受有248 萬元之損害，爰依民法第18
    4 條、第185 條之規定，聲明求為判決：被告應連帶給付原
    告248 萬元，及自96年12月10日起至清償日止，按週年利率
    12％計算之利息；並陳明願供擔保請准宣告假執行。
二、被告則以：被告蔣美蘭係經原告同意後以按月支付利息24,8
    00元之方式向原告借款248 萬元，並未有詐欺原告取得財產
    之故意。且原告已分別自97年7 月起每年2 次強制執行被告
    蔣美蘭之退休金、自98年9 月起按月執行被告陳彥珊對林口
    長庚醫院之薪資債權3 分之1 而受償在案，是被告持續有還
    款事實，並無惡意不還情事。再者，被告陳彥珊擔任保證人
    之擔保金額僅為120 萬元，原告卻請求被告陳彥珊給付248
    萬元，洵屬無據，又原告請求利息過高，請求酌減至年息百
    分之5 等語置辯。爰聲明求為判決原告之訴駁回。
三、兩造不爭執之事項：
  (一)原告於93年8 月間參與被告蔣美蘭擔任會首之合會，期間從
    未得標，至96年12月5 日得尾會，惟蔣美蘭於96年10月、11
    月間已知其所召集之合會資金週轉不靈，且冒用合會會員林
    珊瑚名義得標，為免東窗事發及填補資金缺口，非但未於原
    告96年12月5 日標得末會後給付原告尾會合會金128 萬元，
    竟於96年12月10日向原告佯稱其胞弟欲於大陸地區投資做生
    意，需600 萬元之財力證明，3 個月內財力證明下來即可歸
    還款項云云，向原告借貸，致原告陷於錯誤而同意將原應收
    取之尾會合會金128 萬元轉為貸予被告蔣美蘭，並另匯款12
    0 萬元至被告蔣美蘭開設之臺灣土地銀行鳳山分行帳戶內，
    蔣美蘭因此受有248 萬元之利益，被告陳彥珊則就其中120
    萬元擔任保證人。
  (二)被告蔣美蘭犯詐欺取財罪，業經本院98年度易字第890 號刑
    事判決、臺灣高等法院高雄分院以99年度上易字第500 號刑
    事判決處有期徒刑六月確定在案。
  (三)兩造曾於97年4 月12日協議以被告陳彥珊為保證人，同時簽
    立借據、本票2 張以擔保借款，約定每月利息1 分即12,000
    元。
  (四)被告陳彥珊擔任保證人部分之款項，業經本院98年度訴字第
    381 號判決被告陳彥珊應給付原告984,404 元，及自97年8
    月20日起至清償日止，按月利率1%計算之利息確定。（見本
    院卷第13頁至第15頁、第48頁）
  (五)原告對被告蔣美蘭之系爭款項債權，業經取得本院97年度票
    字第4908號本票裁定，並執以為執行名義聲請強制執行在案
    ，並分別受償219,796 元（本院97年度司執字第59895 號，
    含執行費9600元）、119,274 元（本院97年度司執字第1277
    66號，含執行費12,320元）、79,926元（本院98年度司執字
    第61565 號）、69,577元（本院98年度司執字第125429號）
    、59,016元（本院99年度司執字第6768 6號）、69,676元（
    本院99年度司執字第150901號）。
四、本件爭點：被告蔣美蘭、陳彥珊有無共同詐騙原告？應否負
    侵權行為連帶損害賠償責任？如是，原告得請求之金額各為
    若干？利率為何？
五、本院之判斷：
  (一)原告主張被告蔣美蘭向其詐騙系爭款項，被告2 人均應負侵
    權行為連帶損害賠償責任等語，被告則以前揭情詞置辯，經
    查：
    1.被告蔣美蘭於96年10月、11月間已知其所召集之合會資金
      週轉不靈，且冒用合會會員林珊瑚名義得標，為免東窗事
      發及填補資金缺口，本應在原告於96年12月5 日標得末會
      後給付尾會合會金128 萬元，竟於96年12月10日向原告佯
      稱其胞弟欲於大陸地區投資做生意，需600 萬元之財力證
      明，3 個月內財力證明下來即可歸還款項云云，向原告借
      貸，致原告陷於錯誤而同意將原應收取之尾會合會金128
      萬元轉為貸予被告蔣美蘭，並另匯款120 萬元至被告蔣美
      蘭開設之臺灣土地銀行鳳山分行帳戶內等情，業據被告蔣
      美蘭分別於偵訊及本院刑事庭審理中自承：「我向告訴人
      說我弟弟要投資一事是不實在的，因為當時林珊瑚說我再
      不還錢就要跳樓了，我被逼的緊才找理由向告訴人借款，
      我怕如果講實話，告訴人不會借我，只好用個藉口跟告訴
      人借錢，告訴人實際交給我的120 萬元，我都拿去還給林
      珊瑚了，除了向告訴人借款外，我已經沒有能力籌錢還給
      林珊瑚，我起的互助會大約自96年10月、11月時就開始週
      轉不靈，後來我雖另於97年1 月間以我名下房子向銀行增
      貸102 萬元，但是要用來付會錢，所以沒辦法歸還告訴人
      款項」等語（見臺灣高雄地方法院檢察署《下稱高雄地檢
      署》97年度偵續字第477 號卷《下稱偵續卷》第18、76頁
      、本院98年度審易字第1588號卷第18頁、本院98年度易字
      第890 號卷《下稱易字卷》第36、47至48頁）；且證人即
      被告蔣美蘭之胞弟蔣立志、蔣立城、蔣立軍亦分別於偵訊
      中一致證稱：沒有要合資作生意，去大陸只是去旅遊，也
      沒有叫被告蔣美蘭幫忙借錢等語（見偵續卷第71至73頁）
      ，復有互助會芳名1 份、借條、本票各2 紙、第二類票據
      信用資料查覆單、二親等資料查詢結果各1 份、入出境查
      詢結果3 紙在卷可稽（他字卷第5 、8 至10頁、偵續卷第
      9 至10、14至15、42至44頁），則被告蔣美蘭自96年10月
      、11月間起即因所起之合會財務問題而週轉不靈，且因合
      會糾紛致積欠第三人林珊瑚款項，故編造不實藉口向原告
      借貸12 0萬元，並約定以被告蔣美蘭原應給付原告之尾會
      合會金128 萬元轉成貸予蔣美蘭之款項等事實，即堪認定
      。準此，被告蔣美蘭隱瞞本身財務週轉不靈之事實，編造
      不實理由向原告借款，且於借款當時明知己身實無償還能
      力，仍以3 個月內必定歸還云云等說詞，使原告陷於錯誤
      ，不僅同意將原應收取之尾會合會金128 萬元轉為借款借
      貸予上訴人，更另行匯款120 萬元予原告，其所為自屬詐
      騙原告無訛。被告蔣美蘭辯稱：伊並無欺騙原告之意云云
      ，顯非事實，不足採信。是被告蔣美蘭故以詐術向原告借
      款，致原告受有支出248 萬元借款之損害，自應負侵權行
      為損害賠償責任。
    2.原告受有系爭248 萬元借款之損害，係因被告蔣美蘭故以
      詐術向原告借款，已如前述，而被告陳彥珊縱於嗣後就其
      中120 萬元擔任保證人，或先前在合會期間有收取原告之
      會款，然尚難基此即認其有參與向原告施以詐術借款之行
      為，而原告對陳彥珊有共同向伊詐騙系爭款項乙節，復未
      能舉證以實其說，則其主張陳彥珊與蔣美蘭應負詐欺之共
      同侵權行為責任，核無可採，亦難認陳彥珊應與蔣美蘭負
      連帶賠償之責。從而原告本於共同侵權行為之法律關係，
      請求被告陳彥珊連帶賠償系爭款項，並加給自96年12月10
      日起至清償日止，按週年利率12％計算之利息，即屬無據
      ，不應准許。
  (二)按因故意或過失不法侵害他人之權利者，負損害賠償責任，
    民法第184 條第1 項前段定有明文。次按「負損害賠償責任
    者，除法律另有規定或契約另有訂定外，應回復他方損害發
    生前之原狀。因回復原狀而應給付金錢者，自損害發生時起
    ，加給利息。」；「應付利息之債務，其利率未經約定，亦
    無法律可據者，週年利率為百分之五。」，同法第213 條第
    1 項、第2 項及第203 條各定有明文。查被告蔣美蘭於96年
    12月10日向原告施以詐術借款，則蔣美蘭應自是時起，對原
    告負損害賠償責任，其應為回復原狀之給付為金錢，且本件
    為損害賠償之債，即無約定利率，故應自同日起按法定利率
    即週年利率5 ％計付利息。
  (三)又按「清償人所提出之給付，應先抵充費用，次充利息，次
    充原本。其依前二條之規定抵充債務者，亦同。」民法第32
    3 條亦有明定。查原告先後本於借款之法律關係，自蔣美蘭
    、陳彥珊受領給付如原告提出而被告不爭執之債權計算書所
    載之款項（見本院卷第69頁至第71頁），惟因被告給付數額
    按其等清償時計算，尚不足以抵充全部費用、利息，而計算
    至上開債權計算書所示最後1 次清償之日即100 年10月24日
    止，被告蔣美蘭尚欠借款利息215,071 元（惟非本件訴訟標
    的範圍），至所餘應賠償之本金為2,326,151 元。
六、從而，原告本於侵權行為之法律關係，請求被告蔣美蘭給付
    2,326,151 元，及自100 年10月25日起至清償日止，按週年
    利率5 ％計算之利息範圍內，為有理由，應予准許，其逾此
    所為請求，則為無理由，應予駁回。
七、原告陳明願供擔保，請准宣告假執行，經核於原告勝訴之上
    開範圍內，於法即無不合，爰酌定相當之擔保金額予以准許
    之。而原告其餘之訴既經駁回，所為假執行之聲請亦失所附
    麗，應併予駁回之。至兩造其餘攻擊防禦方法，經核均無礙
    於本件之判斷，茲不一一贅述。
八、本件原告提起刑事附帶民事訴訟，而由本院刑事庭依刑事訴
    訟法第504 條第1 項規定，裁定移送前來，依同條第2 項規
    定免繳納裁判費，其於本院審理期間，亦未滋生其他訴訟必
    要費用，並無訴訟費用負擔問題，附予敘明。
九、結論：本件原告之訴為一部有理由、一部無理由，依民事訴
    訟法第390 條第2 項，判決如主文。
中    華    民    國  100     年    12    月    30    日
                  民事第三庭  法  官  郭佳瑛
以上正本係照原本作成。
如對本判決上訴，須於判決送達後20日內向本院提出上訴狀。如
委任律師提起上訴者，應一併繳納上訴審裁判費。
中    華    民    國  100     年    12    月    30    日
                              書記官  黃琬婷